【裁判字號】    90,判,1797
【裁判日期】    901005
【裁判案由】    新型專利異議
【裁判全文】
最  高  行  政  法  院  判  決                    九十年度判字第一七九七號
    原      告  甲○○
    訴訟代理人  蔡明華律師
    訴訟代理人  文衍正律師
    被      告  經濟部智慧財產局（承受原經濟部中央標準局業務）
    代  表  人  陳明邦
右當事人間因新型專利異議事件，原告不服行政院中華民國八十八年八月五日台八八
訴字第三○二五六號再訴願決定，提起行政訴訟。本院判決如左：
    主  文
原告之訴駁回。
訴訟費用由原告負擔。
    事  實
緣本件關係人王景輝於八十五年一月八日以其「可迅速組配之門飾板結構」係將其預
定圖紋之飾板置於門板之透孔中，飾板周邊設數凹槽；二框條與飾板同置於透孔行組
接動作，框條背面穿叉設有數凸柱及凸塊，凸塊中央設呈對應凸柱之嵌接槽；藉由二
框條之凸柱及凸塊與飾板之凹槽相互規制限位，使飾板迅速定位於框條間，二框條再
以背向凸柱對應凸塊之嵌接槽嵌接，即可迅速將飾板組裝於門板等情，向被告申請新
型專利，經該局編為00000000號審查，不予專利。嗣關係人修正專利說明書
申經再審查，准予專利。公告期間，原告以本案修正之申請專利範圍第一項有擴大專
利權及變更實質內容情事，不符專利法第一百零五條準用第四十四條第四項規定、本
案之主要構造特徵已見於申准在先之第00000000號「拉門之裝飾框架」新型
專利案（以下稱引證一），未具增進之功效；申請專利範圍第七項特徵與第0000
0000號「拉門之裝飾框構造」新型專利案（以下稱引證二）屬同一創作，有違專
利法第九十八條第一項第二款及第二項規定云云，對之提起異議。案經被告為本案異
議不成立之審定，發給（八七）台專（判）○六○○六字第一四一六五六號專利異議
審定書。原告不服，循序提起訴願、再訴願，遞遭決定駁回，遂提起行政訴訟。茲摘
兩造訴辯意旨如次：
原告起訴意旨略謂：一、就關係人王景輝原申請案與該案修正本之「申請專利範圍」
相互對照可知，修正本申請專利範圍第七項，顯係變更原申請案之實質內容，擴大權
利範圍，違反專利法第一百零五條準用第四十四條之規定：按專利法第一百零五條準
用第四十四條之規定，對新型專利申請案作修正時，不得變更申請案之實質；關於實
質變更之認定原則，論者黃文儀謂：「倘若發明或創作說明、圖示或申請專利範圍的
補充或修正技術內容超出原申請時所提出的說明書內所記載的範圍，或添加原說明書
內所沒有的部份且該部份為該行業者並無法從原說明書『直接且單義地推導而出』時
，則為實質變更」，其並舉例說明補正後之申請專利範圍，若有附加構成要件，即構
成實質變更。查本件關係人原申請案申請專利範圍第一項，本無任何「扣鉤」之設計
，惟原申請案修正本申請專利範圍第七項，卻以附屬項撰寫之方式，「修正」原申請
案申請專利範圍第一項之內容，記載「又於其相對內側頂端對應凸柱之嵌接部而設有
扣鉤，另於框條之較兩側相對邊分別對應設有擋片」，顯係增加「扣鉤」之設計，構
成實質變更，藉此擴大權利範圍。二、關係人原申請案修正本，變更原申請案之實質
內容，參酌日本特許法所示之法理，不能溯自申請日生效，故關係人之專利申請日，
為提出修正案之日，其晚於原告申請專利日八十五年十月二十二日，是系爭案應不予
專利：查關係人原申請案，並無「扣鉤」對應「擋片」之設置，與原告之申請案具有
「鉤塊」對應「卡制塊」之設置，兩者並非同一之創作，本應各自享有專利權。然關
係人之妻以不正當方法探知原告申請新型專利之內容後，於八十六年二月二十日，由
關係人提出原申請案修正本，就該申請案作實質變更，於申請專利範圍第七項增加「
扣鉤」對應「擋片」之設置，致系爭案與原告之申請案為同一之創作。核其所為，已
違反專利法第一百零五條準用第四十四條之規定，原告自得依前揭規定及同法第九十
八條第一項第二款之規定，對系爭案申請異議。另按專利法六十七條第三項固然規定
申請專利範圍、說明書、圖示經「更正」公告者，溯自申請日生效，然「更正」係指
領取專利證書以後對於專利說明書所做的補正，與領取專利證書前之「修正」並不相
同，再基於體系解釋，同條項所謂「溯自申請日生效」，應限於內容未作實質變更之
情形方得適用，否則同條第一項所稱「更正」不能作實質變更內容之規定，將形同虛
文，是以本件關係人就原請案所為之「修正」，已變更實質內容，即不得溯及申請日
生效。復關於「修正」之部分，是否溯自申請日生效，我國專利法無明文規定，屬於
法律漏洞，應參酌外國法之法理而為解釋，按日本特許法第四十條、第六十七條第二
項規定，公告前之補充或修正於領證後發現為實質變更時，則該專利案視為於補充或
修正提出時申請，但專利權期間仍自原申請日起算，準此，本件關係人之專利案，既
於修正時實質變更內容，應以提出修正案之日即八十六年二月二十日為申請日，方屬
合法合理，從而系爭新型專利確實違反專利法第九十八條第一項第二款之規定，殆無
疑義，再訴願決定以新型專利依專利法第一百零五條準用第四十四條規定非異議時所
得主張、系爭商標未違反同法第九十八條第一項第二款之規定以及關係人修正之申請
專利範圍第七項係依附於第一項而存在，其既經公告，則應溯自申請日生效云云，顯
有未當。又原告於再訴願階段並未接獲經濟部再訴願答辯書，無從知悉該答辯書之內
容，然再訴願決定竟以此作為再訴願駁回之依據，實有違正當程序之憲法原則。另原
告於專利異議申請書、訴願書與再訴願書所為主張，亦作為提起本件訴訟之理由。三
、綜上所述，本件起訴顯有理由，請判決撤銷再訴願決定、訴願決定及原處分等語。
被告答辯理由略謂：一、查原告所提黃文儀著「專利實務」一書，所舉案例「收集污
泥清掃車」、「具自動開關電子回路的低週波治療器」之案情，其技術內容已與系爭
案不同，自不能比附援引。且系爭案於八十六年二月二十日所提修正本既經再審查認
為無實質內容之變更情事，而申請專利範圍第七項係第一項之進一步詳細敘述，以附
屬項方式撰寫並無不當；況附屬項依附於第一項而存在，就第七項整體構造而言，難
謂相同於引證一專利案。又系爭案於再審查時准予修正申請專利範圍，且修正既經公
告，自應溯自申請日生效，則引證二之申請日晚於系爭案申請日，自不足以證明系爭
案有違反專利法第一百零五條準用第四十四條及同法第九十八條第一項第二款之規定
。至於日本特許法之規定，其國情、法理均與我國不同，亦不得比附援用，併予陳明
。綜上，原處分並無違法，請判決駁回原告之訴等語。
    理  由
按稱新型者，謂對物品之形狀、構造或裝置之創件或改良，為專利法第九十七條所規
定。又公告中之新型，任何人認有違反專利法第九十七條至第九十九條規定而向專利
專責機關提起異議者，依同法第一百零二條第一項規定，除應備具異議書外，並應附
具證明文件；從而有無違反專利法規定之情事，應依異議人附具證據判斷之。本件關
係人王景輝於八十五年一月八日以其「可迅速組配之門飾板結構」係將其預定圖紋之
飾板置於門板之透孔中，飾板周邊設數凹槽；二框條與飾板同置於透孔行組接動作，
框條背面穿叉設有數凸柱及凸塊，凸塊中央設呈對應凸柱之嵌接槽；藉由二框條之凸
柱及凸塊與飾板之凹槽相互規制限位，使飾板迅速定位於框條間，二框條再以背向凸
柱對應凸塊之嵌接槽嵌接，即可迅速將飾板組裝於門板等情，向被告申請新型專利，
經編為00000000號審查，不予專利。嗣關係人修正專利說明書申經再審查，
准予專利。公告期間，原告以本案修正之申請專利範圍第一項有擴大專利權及變更實
質內容情事，不符專利法第一百零五條準用第四十四條第四項規定、本案之主要構造
特徵已見於申准在先之第00000000號「拉門之裝飾框架」新型專利案（以下
稱引證一），未具增進之功效；申請專利範圍第七項特徵與第00000000號「
拉門之裝飾框構造」新型專利案（以下稱引證二）屬同一創作，有違專利法第九十八
條第一項第二款及第二項規定云云，對之提起異議。案經被告審查以引證一係於框架
孔槽兩側凸緣體各設數倒鉤體，其中一側倒鉤體上之端設定位孔，另一側倒鉤體下端
設定位孔。引證一藉框架之倒鉤體將內夾層夾定之構造，與本案藉框條之凸柱與凸塊
相應嵌扣以組接飾板之構造不同，且本案凸柱與凸塊係分布於周邊，使組裝後之門飾
板緊固定位不鬆動，確具增進之功效；引證二之申請日及公告日俱晚於本案，不具證
據力。又本案於八十六年二月二日提出修正本，經再審查認無變更實質內容之情事而
准予修正，並無不符專利法第一百零五條準用第四十四條第四項之情事，且第四十四
條並非異議所得主張之法條。本案申請專利範圍第七項係依附於第一項（誤載為第二
項）而存在，引證一不能證明本案申請專利範圍第一項不具新穎性及進步性；而其修
正經予公告，溯自申請日生效，引證二之申請日既晚於本案申請日，自不足以證明本
案不具新穎性及進步性。本案無違專利法第九十八條第一項第二款及第二項規定，乃
為本案異議不成立之審定。原告不服，循序提起行政訴訟主張：系爭案修正申請專利
範圍第七項已構成實質變更，並擴大權利範圍，與引證二即第00000000號「
拉門之裝飾框構造」新型專利案屬同一創作，參照日本特許法第四十條、第六十七條
第二項規定，公告前之補充或修正於領證後發現為實質變更時，則該專利案視為於補
充或修正提出時申請，故系爭案應以提出修正案之日即八十六年二月二十日為申請日
，晚於引證二之申請日八十五年十月二十二日，系爭案違反專利法第一百零五條準用
第四十四條及同法第九十八條第一項第二款之規定云云。查原告對於引證一不能證明
本案不具新穎性及進步性，已不爭執，本件所爭執者為引證二之申請日是否早於本案
申請日，及本案與引證案是否為同一之創作。查關係人於八十五年一月八日就本案申
請專利範圍第一項內容原為：「．．．其特徵在於飾板之周邊設數凹槽，而二框條背
面凸設數對應飾板凹槽之凸柱與凸塊，且凸塊中央更凹設有與凸柱相合之嵌接槽．．
．」，嗣於八十六年二月二十日提出修正本，將申請專利範圍第一項修正為：「．．
．其特徵在於飾板之周邊設數凹槽，而二框條背面凸設數對應飾板凹槽之凸柱與凸塊
，且該等凸柱與凸塊乃為相互對合組接者．．．」，並於第七項載：「如申請專利範
圍第一項所述可迅速組配之門飾板結構，其中框條之凸柱係為略似倒Ｔ型，於其上端
向兩外側申設有嵌接部，而凸塊係由二略似ㄗ型相對豎置，又於其相對內側頂端對應
凸柱之嵌接部而設有扣鉤，另於框條之較兩側相對邊分別對應設有擋片。」被告於再
審查時認無變更實質內容之情事而准予修正，並准予專利及駁回原告之異議。原告不
服，提起訴願、再訴願。經訴願機關檢附本案申請卷、異議卷、訴願理由書、再訴願
理由書、答辯書等全部卷證資料，函送財團法人工業技術研究院審查鑑定結果，亦認
為本案於八十六年二月二十日所提之修正內容，並無變更實質內容，且該修正後之申
請專利範圍第七項係以附屬項方式對第一項詳加敘述，並係依附於第一項而存在，權
利範圍已縮小，該修正方式並無不當，該修正申請日亦早於引證二之公告日，並不足
以證明本案不具新穎性；另本案之修正既經核准公告，自應溯自申請日生效，而引證
二之申請日既晚於本案之申請日，本案並無違反專利法第九十八條第一項第二款之規
定等情，有該院機械工業研究所88.3.9（八八）工研機審字第○二六一號及88.6.17
（八八）工研機審字第○七二三號函檢送之審查意見書附訴願卷可稽。此項經專業機
構所為之鑑定，具有專業性、客觀性及公正性，自具有公信力。原告仍認關係人八十
六年二月二十日申請專利範圍修正本變更實質內容，及本案應以提出修正案之日為申
請日，顯係一己之主觀之見，不足採信。從而，被告以引證二之申請日八十五年十月
二十二日及公告日八十六年十一月十一日俱晚於本案之申請日，不足以證明本案不具
新穎性及進步性，而為本案異議不成立之審定，並無違誤，一再訴願決定，遞予維持
，亦均無不合。至原告訴稱其於再訴願階段並未接獲經濟部再訴願答辯書乙節，縱屬
實在，惟尚不影響本件之判決結果，對原告權益亦無影響，其起訴意旨難謂有理由，
應予駁回。
據上論結，本件原告之訴為無理由，爰依行政訴訟法施行法第二條、行政訴訟法第九
十八條第三項前段，判決如主文。
中    華    民    國      九十      年      十        月      五        日
                    最 高 行 政 法 院  第 三 庭
                                審 判 長 法  官      曾  隆  興
                                         法  官      趙  永  康
                                         法  官      徐  樹  海
                                         法  官      鄭  淑  貞
                                         法  官      林  家  惠
右  正  本  證  明  與  原  本  無  異
                                         法院書記官  阮  桂  芬
中    華    民    國      九十      年      十        月      五        日


司法院資訊處製作；財團法人民間司法改革基金會備份。
